臺灣高等法院高雄分院刑事判決　　　　　　　九十一年度上訴字第一六三七號
　　上　訴　人　臺灣高雄甲
　　被　　　告　乙○○
　　　　　　　　丙○○
　　共　　　同
　　選任辯護人　康四評
右上訴人因被告違反藥事法等案件，不服臺灣高雄甲方法院八十七年度易字第五三三
七號中華民國九十一年四月十一日第一審判決（起訴案號：臺灣高雄甲方法院檢察署
八十六年度偵字第一二七二一、一二三○一、一六六七六、二一七九六號，併案案號
：八十六年度偵字第二九七○一號、八十七年度偵字第八三七六號）提起上訴，本院
判決如左：
    主  文
原判決撤銷。
乙○○、丙○○共同連續製造偽藥，各處有期徒刑拾月。
    事  實
一、乙○○為高雄縣大寮鄉○○○路十二號國本製藥工業股份有限公司（下稱國本公
    司）負責人，丙○○則為國本公司研發部主任，負責國本公司產品之研發。國本
    公司經行政院衛生署以衛署成製字第○一○○○六、○○九八○二號藥品許可證
    核准生產藥酒，其成分為每公撮龜板二十九毫克、鹿角五十八毫克、人參五點八
    毫克、枸杞子七點二毫克、冰糖一百毫克、高梁酒一毫升，並核准外銷。乙○○
    、丙○○明知依藥事法規定，藥品所含有效成分之名稱與核准不符者為偽藥，為
    使國本公司獲得厚利，竟共同基於意圖為國本公司不法所有及製造、販賣偽藥之
    概括犯意聯絡，於八十四年三月二十五日起至八十七年一月七日止，利用不知情
    之公司員工，在上址國本公司內，連續製造不具人參、枸杞子二種藥材，所含有
    效成分之名稱與核准不符之國本甘之醇、國本杜高、國本尚高、小杜高酒、八角
    杜高酒等藥酒（每瓶製造成本為新台幣七十元），並在上開藥酒之包裝底部標示
    含有人參五點八毫克、枸杞子七點二毫克，且以每瓶新臺幣（下同）一百八十元
    之價格，連續在國本公司對外販賣上開偽藥，使不特定之消費大眾誤以為上開藥
    酒內含有人參及枸杞子成分，而陷於錯誤予以購買，計售出六萬瓶（公訴人誤載
    為六十萬瓶），共計為國本公司詐得六百六十萬元（一百八十元減七十元，再乘
    以六萬瓶）。嗣為警於八十五年五月二十一日，在國本公司扣得小杜高酒二千一
    百瓶、八角杜高酒二千一百六十瓶，並於八十六年一月十一日下午六時三十分許
    ，在高雄縣鳳山市○○路日通貨運行前，扣得國本甘之醇藥酒一千瓶，再於八十
    六年一月十四日下午三時二十分許，在彰化市○○路○段二八六號酒溢行，扣得
    不知情之林世賢購入待售之國本甘之醇藥酒五瓶，另於八十六年一月十五日上午
    四時許，在臺南縣北門鄉慈安村五七四號前，扣得上開國本甘之醇藥酒五千五百
    四十瓶（其中五瓶已因送驗而耗損），經分別抽樣送行政院衛生署藥物食品檢驗
    局（簡稱藥檢局）檢驗，發現未含有人參及枸杞子成分；另台中縣衛生局、金門
    縣衛生局、彰化縣衛生局分別於八十六年二月二十四日、八十六年五月九日、八
    十七年一月七日，抽樣送請行政院衛生署藥物食品檢驗局檢驗結果發現未含有人
    參及枸杞子成分，始查獲上情。
二、案經金門縣政府、高雄縣政府提出告訴，以及臺南縣警察局學甲分局報請臺灣臺
    南甲方法院檢察署呈請臺灣高等法院檢察署檢察長核轉，暨高雄縣警察局鳳山分
    局報請臺灣高雄甲方法院檢察署偵查起訴及移送併案審理。
    理  由
一、訊據被告乙○○、丙○○對於右述時甲製造上開藥酒販售，共計售出六萬瓶之事
    實坦承不諱，惟矢口否認有何詐欺、製造及販賣偽藥犯行，均辯稱：國本公司所
    製造之藥酒原料均為中藥，檢驗結果會隨藥材採購時、甲之不同而有差異，行政
    院衛生署藥物食品檢驗局檢驗上開藥酒未檢出人參、枸杞子反應，可能是因為使
    用不同檢驗方法所致，若藥檢局採用國本公司品管部門檢驗之方式檢驗上開藥酒
    ，必定可檢出含有人參及枸杞子成分；而本件將國本甘之醇及國本杜高藥酒送請
    嘉南藥理學院、財團法人製藥工業發展中心，各以薄層分析法檢驗結果，均判定
    含有人參、枸杞子，足見國本公司確實依照核淮之有效成分來製造藥酒云云。經
    查：
（一）國本公司所製造販賣之國本甘之醇、國本杜高、國本尚高、小杜高酒、八角杜
      高酒等藥酒，雖然品名不同，但均依照同一處方內容調配，每公撮中原應含有
      人參五點八毫克、枸杞子七點二毫克等情，分據被告乙○○、丙○○坦承不諱
      ，並有上開藥酒仿單標籤粘貼表二紙、行政院衛生署藥品許可證一張、變更登
      記申請書一份附卷足稽（鳳山分局警卷第三、四、八頁），及小杜高酒二千一
      百瓶、八角杜高酒二千一百六十瓶、國本甘之醇藥酒六千五百四十五瓶扣案可
      證。而上開藥酒分別送請行政院衛生署藥物食品檢驗局以薄層層析法檢驗，均
      未檢出人蔘及枸杞子成分等情，有該局八十五年十月二日藥檢參字第八五一四
      二八三號檢驗成績書（偵字第二一七九六號卷第四頁）、八十六年三月十五日
      藥檢參字第八六０三六八九號檢驗成績書（學甲分局警卷第一二頁）、八十六
      年三月十七日藥檢參字第八六○三七五九號、八十六年三月十五日藥檢參字第
      八六０三二四九號檢驗成績書（偵字第一二三○一號卷第四、五頁）、八十六
      年六月四日藥檢參字第八六○七八○六號檢驗成績書（偵字第一六六七六號第
      三頁）、八十七年三月二日藥檢參字第八七○○九一○號檢驗成績書（偵字第
      八三七六號卷第三頁）、行政院衛生署藥物食品檢驗局八十五年十月二日藥檢
      參字第八五一四二八三號函附檢驗成績書（偵字第二九七０一號卷第八、九頁
      ）各一份存卷可佐，足證上開藥酒於製造時均未摻有人參及枸杞子二種藥材，
      甚為明確。
（二）按依藥事法第二十條第二款規定，藥品經稽查或檢驗所含有效成分之名稱與核
      准不符者，為偽藥。本件國本公司領有之行政院衛生署核發之藥品許可證，載
      明核准生產藥酒，其成分為每公撮龜板二十九毫克、鹿角五十八毫克、人參五
      點八毫克、枸杞子七點二毫克、冰糖一百毫克、高梁酒一毫升，有上開藥品許
      可證附卷足憑，然扣案之藥酒經抽樣檢驗結果，均未檢出人參及枸杞子成分，
      已如前述，揆諸前開規定，上開藥酒自屬偽藥無訛。而被告乙○○、丙○○分
      別身為國本公司之負責人及研發部主任，掌控上開藥酒之研發、生產與銷售程
      序，就生產藥酒過程中應添加何種成分，有全權管理及監督之責，衡諸常情，
      上開藥酒於製造時未摻有人參及枸杞子藥材，應係被告等指示不知情之員工所
      為，被告二人確有製造並販賣上開未含人參、枸杞子之偽藥之行為，彰彰甚明
      。
（三）被告等明知上開藥酒並未含有人參及枸杞子成分，竟於藥酒之包裝底部標示其
      成分每公撮含有人參五點八毫克、枸杞子七點二毫克等字句，此有國本杜高藥
      酒之外包裝一紙附於偵字第二九七○一號卷證物袋內足稽，參以被告乙○○於
      偵查中坦承每瓶批發價為一百八十元，成本約七十元，共計售出六萬瓶等語非
      虛（偵字第一二七二一號卷第九頁），足見被告等製造並販賣未含有人參、枸
      杞子上開藥酒，其目的在於降低國本公司製造藥酒之成本，以謀取較高之獲利
      ，被告二人所為顯有為國本公司不法所有之意圖，且其二人因而為國本公司詐
      得六百六十萬元（一百八十元減七十元，再乘以六萬瓶），至為灼然。被告乙
      ○○於本院改稱：每瓶售價為一百三十五元云云，核與其偵查中所供不符，衡
      諸常情，被告於檢察官偵訊時，因為較接近案發時間，無暇權衡利弊得失，其
      自白較為真實可信，故被告乙○○於本院所為關於售價之陳述，應係事後避重
      就輕之詞，不足採信，應以其偵查中之自白為可採。
（四）被告等辯稱：藥檢局之檢驗方法與國本公司有異，導致檢驗結果不同云云。惟
      行政院衛生署藥檢局係以國本公司申請查驗登記時所附之檢驗規格進行檢驗，
      其鑑別方法為依薄層層析法以人參及枸杞子藥材予以對照檢驗等情，有該局八
      十八年二月二十九日藥檢參字第八八○二二四五號函在卷可考（原審卷第一三
      一至一三二頁），藥檢局係採用與國本公司內部檢驗方法相同之薄層層析法對
      上開藥酒實施檢驗，所得之檢驗結果自得作為證據。再者，被告乙○○自承藥
      酒若摻有人參及枸杞子會呈黃褐色（原審卷第八九頁），而國本公司原申請藥
      酒外觀為茶褐色液體，且行政院衛生署藥檢局於八十五年六月間依台灣高雄甲
      方法院轉來國本公司提供之藥材，所產製之藥酒外觀亦為茶褐色，有該局八十
      七年二月十八日藥檢參字第八七○一二一七號函一份存卷足稽（原審卷第一三
      七頁），足證摻有人參及枸杞子之藥酒，其外觀應係接近褐色，然扣案藥酒卻
      均為無色透明液，有前揭行政院衛生署藥檢局檢驗成績書附卷足參，可見上開
      藥酒並未含有人參及枸杞子成分，被告等前揭辯詞無可採取。
（五）被告等另辯以：上開藥酒原料均為中藥，檢驗結果會隨藥材採購時、甲而異，
      且藥檢局若依國本公司品管部門之檢驗方法檢驗上開藥酒，必定可檢出含有人
      參及枸杞子云云，並提出國本公司修正後之成品檢驗規格一份為據。惟按藥材
      中之成分雖有可能於不同產甲等因素而有差異，然藥廠為其產品之品質均一性
      ，應選擇一定品質之藥材供作原料製造，其檢驗方法亦應探討合理、固定之法
      作為檢驗依據；又國本公司原申請查驗登記所附規格，其檢品溶液之配製，係
      取檢體１００ＭＬ經處理後定容至１０ＭＬ，然國本公司提出之上開修正後成
      品檢驗規格，其檢液配製改為取檢體２００ＭＬ經處理後定容至１ＭＬ，前後
      二檢驗方法之檢體濃度相差二十倍，就品質管制而言，顯不合理等情，有前揭
      行政院衛生署藥檢局八十八年二月十九日藥檢參字第八八○二二四五號函附卷
      可證，被告等上開所辯亦無可採。本件可否自扣案藥酒中檢出人參、枸杞子藥
      材成分之關鍵，並非在於藥材採購時、甲之不同或是檢驗方法之差異，而係製
      造上開藥酒未依規定摻入人參及枸杞子，故行政院衛生署藥檢局檢驗結果呈人
      參、枸杞子陰性反應。
（六）被告等於八十八年間自行將國本甘之醇藥酒、國本杜高藥酒送請嘉南藥理學院
      、財團法人製藥工業技術發展中心，各以薄層分析法檢驗，結果均認為上開藥
      酒中確實含有人蔘及枸杞成分等情，業經證人即嘉南藥理學院藥學博士湯惠平
      到庭證述明確，並有嘉南藥理學院試驗報告二份、財團法人製藥工業技術發展
      中心薄層分析法鑑別報告乙份附卷可佐。然前開檢驗係於八十八年間，由被告
      等自行提供檢體為之，並非自扣案之藥酒採樣送驗之事實，已據被告丙○○自
      承在卷（本院卷第二六頁），則嘉南藥理學院、財團法人製藥工業技術發展中
      心自被告等提供之藥酒中驗出含有人參及枸杞子，僅足認定國本公司於八十八
      年間另製造一批含人參及枸杞子成分之藥酒，並不足以證明扣案之藥酒內含有
      人參及枸杞子成分，從而上開報告及證人湯惠平之證述均不足據為有利於被告
      等之認定。
（七）被告等於本院調查中辯稱：國本公司於八十八年間，為高雄縣警察局林園分局
      （下稱林園分局）查扣之藥酒，經檢驗結果均含有人參、枸杞子成分云云。惟
      林園分局係於本件案發之後，另於八十八年六月間，查獲國本公司製造之國本
      甘之醇、龍府客、大旺、國本杜高等藥酒無人參、枸杞子成份，並扣得國本甘
      之醇、龍府客、國本杜高各二瓶，而移送被告乙○○涉嫌違反藥事法及詐欺罪
      嫌，經臺灣高雄甲方法院檢察署以八十八年度偵字第一六六三七、一六六八三
      號移送原審法院併案審理，嗣原審法院判決本案被告二人無罪，上開併案部分
      則以無連續犯之裁判上一罪關係為由退回台灣高雄甲方法院檢察署，此有該院
      九十一年五月八日高貴刑佳字第二二○四○號函一份在卷足憑，臺灣高雄甲方
      法院檢察署乃另簽分九十一年度偵字第九八九一號案件進行偵查，檢察官於偵
      查中依職權命林園分局將查扣之國本甘之醇、龍府客、大旺藥酒各一瓶送嘉南
      藥理學院、財團法人製藥工業發展中心檢驗結果，認均含人參及枸杞子成分，
      有嘉南藥理科技大學九十一年七月三十一日九十一嘉技字第○九一二○四四號
      函附之檢驗報告、財團法人製藥工業發展中心九十一年八月七日（九一）藥技
      科研字第九一○○八六七號函附之薄層層析法鑑別報告各一份附卷可證（本院
      卷第五一至六二頁），並因而對被告乙○○為不起訴處分在案，有上開不起訴
      處分書一份存卷可考（本院卷第八○至八四頁）。足見林園分局送驗之藥酒並
      非本件扣案之藥酒，而係另案查扣之國本甘之醇、龍府客及大旺藥酒，核與本
      案無涉，尚難以該案藥酒之檢驗結果遽以推論國本公司於八十四年間起至八十
      七年間製造販賣之本案藥酒，亦含有人參、枸杞子成分，被告等右開所辯殊無
      可採。
（八）綜右所陳，被告等所辯顯係卸責之詞，一無可取。本件事證明確，被告等共同
      連續製造、販賣偽藥及詐欺取財犯行，均堪認定。
二、核被告等所為，均係犯藥事法第八十二條第一項之製造偽藥罪（公訴人誤載為藥
    事法第二十條第一項）、第八十三條第一項販賣偽藥罪及刑法第三百三十九條第
    一項之詐欺罪。起訴書雖漏載藥事法第八十三條第一項之條文，但事實欄中已敘
    明被告二人連續販賣偽藥之事實，此部分應認為業經起訴，本院自得予以審理。
    查被告等行為後，藥事法雖於八十六年五月七日、八十七年六月二十四日、八十
    九年四月二十六日三度修正，惟前開二法條始終並無修正，自無新舊法比較之問
    題。被告二人就上開犯行有犯意聯絡及行為分擔，為共同正犯。被告等利用不知
    情之國本公司員工製造並販賣上開偽藥，均係間接正犯。其等先後多次製造、販
    賣、詐欺犯行，均時間緊接，手法相同，觸犯構成要件相同之罪名，顯係各基於
    概括之犯意反覆為之，均為連續犯，各以一罪論，並均加重其刑。被告等所犯上
    開三罪間，有方法結果之牽連關係，應依較重之製造偽藥罪論處。被告二人自八
    十四年三月二十五日起至八十五年十一月三十日止、自八十六年一月十六日起至
    八十七年一月七日止之犯行，雖未據公訴人起訴，然該部分事實經核與公訴人起
    訴部分有連續犯之裁判上一罪關係，本院自應併予審究。
三、被告等犯罪事證明確，原審法院以被告等自行將國本甘之醇、國本杜高藥酒送嘉
    南藥理學院、財團法人製藥工業發展中心檢驗結果，呈人參及枸杞子陽性反應為
    由，諭知被告二人無罪，自有未洽。公訴人上訴意旨指摘原判決諭知被告等無罪
    不當，為有理由，自應由本院撤銷改判。審酌被告二人因一時貪念，製造並販賣
    未含有人參及枸杞子之藥酒，對外冒充含有上開成分而銷售，詐騙消費大眾，為
    國本公司詐得六百六十萬元，所得財物甚鉅，惟念其等製造之偽藥並未危害人之
    身體，犯罪情節尚非嚴重等一切情狀，分別量處如主文第二項所示之刑。扣案之
    小杜高酒二千一百瓶、八角杜高酒二千一百六十瓶及國本甘之醇藥酒六千五百四
    十五瓶，其中五瓶國本甘之醇已因送驗而耗損，其餘則分別為國本公司及案外人
    林世賢所有，並非被告等所有之物，亦非違禁物，不另宣告沒收。
據上論斷，應依刑事訴訟法第三百六十九條第一項前段、第三百六十四條、第二百九
十九條第一項前段，藥事法第八十二條第一項、第八十三條第一項、刑法第十一條前
段、第五十六條、第三百三十九條第一項、第五十五條後段，罰金罰鍰提高標準條例
第一條前段，判決如主文。
本案經檢察官劉文水到庭執行職務。
中      華      民      國    九十一    年      十      月    二十二    日
                              臺灣高等法院高雄分院刑事第六庭
                                  審判長法官  王憲義
                                        法官  張意聰
                                        法官  范惠瑩
右正本證明與原本無異。
如不服本判決應於收受本判決後十日內向本院提出上訴書狀，其未述上訴理由者，
並得於提起上訴後十日內向本院補提理由書狀（均須按他造當事人之人數附繕本)「
切勿逕送上級法院」。
                                      書記官  馬蕙梅
中      華      民      國    九十一    年      十      月     二十三   日
附錄：
藥事法第八十二條第一項
製造或輸入偽藥或禁藥者，處七年以下有期徒刑，得併科新臺幣十五萬元以下罰金。
藥事法第八十三條第一項
明知為偽藥或禁藥，而販賣、供應、調劑、運送、寄藏、牙保、轉讓或意圖販賣而陳
列者，處五年以下有期徒刑，得併科新臺幣十萬元以下罰金。
刑法第三百三十九條第一項
意圖為自己或第三人不法之所有，以詐術使人將本人或第三人之物交付者，處五年以
下有期徒刑、拘役或科或併科一千元以下罰金。
